臺灣高等法院臺南分院民事判決
111年度家上字第11號
上  訴  人  Ａ０１  
被上訴人    Ａ０２  
訴訟代理人  蘇明道律師
上列當事人間請求離婚等事件，上訴人對於民國110年12月30日
臺灣臺南地方法院第一審判決(110年度婚字第231號)，提起上訴
，本院於111年9月29日言詞辯論終結，判決如下：
    主  文
原判決關於兩造所生未成年之女甲○○（民國00年00月00日生，身
分證統一編號：Z000000000）權利義務之行使或負擔部分廢棄。
兩造所生未成年之女甲○○（民國00年00月00日生，身分證統一編
號：Z000000000）權利義務之行使或負擔由上訴人單獨任之。
其餘上訴駁回。
第一、二審訴訟費用由上訴人負擔。
　　事實及理由
一、被上訴人主張：兩造於民國94年1月28日結婚，婚姻關係現
    仍存續中，生有未成年子女乙○○（00年0月00日生）、甲○○
    （00年00月00日生）。上訴人自婚後不僅與臺灣女友有逾越
    一般友人之交往關係，還稱「我不要，我要臺灣的老婆，也
    要越南的老婆」，使兩造之婚姻關係產生破綻，且上訴人對
    甫生產完之被上訴人態度冷淡，如囚禁犯人般不准被上訴人
    出門，且未支付被上訴人母子之生活費用，甚至染上賭博之
    惡習，經被上訴人屢勸不聽，客觀上已逾越夫妻通常可忍受
    程度，已危及婚姻關係之維繫。嗣上訴人積欠大筆賭債，不
    僅酗酒不工作，還以髒話辱罵被上訴人並要求被上訴人將辛
    苦賺得之微薄薪水協助其還清賭債，上訴人長期予以被上訴
    人精神上不可忍受之虐待，客觀上已達不堪同居之程度，已
    超越一般人於同一情況得忍受之範圍。甚而上訴人懷疑被上
    訴人有外遇時常藉酒無理取鬧，在二子面前大肆羞辱被上訴
    人「你們媽媽在外面有男人」、「你媽媽又要出去約會了」
    等語；另上訴人於110年4月3日6時許，進入甲○○房間翻找被
    上訴人之包包，兩造因激烈拉扯導致被上訴人受有右側上臂
    擦傷、腹壁擦傷、左側足部挫傷等傷害，已構成婚姻關係之
    重大破綻，無回復之望，已難期兩造能共同協力維持圓滿之
    婚姻關係。核諸上訴人懷疑被上訴人外遇之行為及為家庭暴
    力行為，堪認兩造婚姻之誠摯、相互扶持基礎已流失殆盡，
    足徵兩造間有難以維持婚姻之重大事由，且此事由係肇因於
    上訴人，為此被上訴人依民法第1052條第1項第3款及第2項
    之規定，請求擇一判准兩造離婚，二名未成年子女權利義務
    之行使或負擔，由被上訴人單獨任之（原審判准兩造離婚，
    乙○○權利義務之行使或負擔由上訴人單獨任之。甲○○權利義
    務之行使或負擔由被上訴人單獨任之，上訴人不服提起上訴
    ）。答辯聲明：上訴駁回。
二、上訴人則以：兩造的感情很好，伊雖有對被上訴人拉扯，但並沒有對被上訴人家暴，是被上訴人有外遇，伊不同意離婚等語置辯。上訴聲明：㈠原判決廢棄。㈡被上訴人於第一審之訴駁回。
三、兩造不爭執事項：
  ㈠兩造於94年1月28日結婚，婚後居住於上訴人所有之臺南市○○
    區○○里○○00號房屋，育有未成年子女乙○○、甲○○。
  ㈡兩造於110年4月3日6時許，發生肢體衝突，致被上訴人受有
    腹部擦傷、右上臂擦傷、左足部挫傷（原審卷第29至30頁）
    ，被上訴人向原審法院聲請保護令，原審法院於110年7月7
    日核發110年度家護字第509號通常保護令，命上訴人不得對
    被上訴人實施身體上不法侵害之行為。
  ㈢若判決離婚，未成年子女乙○○、甲○○之權利義務行使或負擔
    由上訴人擔任。
四、兩造爭執事項：
    被上訴人依民法第1052條第1項第3款及第2項規定，以選擇
    合併之方式請求擇一判准離婚有無理由？如有理由，兩造合
    意未成年子女乙○○、甲○○之權利義務行使或負擔由上訴人任
    之，是否適當？
五、得心證之理由：
  ㈠按有民法第1052條第1項以外之重大事由，難以維持婚姻者，
    夫妻之一方得請求離婚，但其事由應由夫妻之一方負責者，
    僅他方得請求離婚，民法第1052條第2項定有明文。上開條
    文規定之立法意旨，在符合現代多元化社會之需要，使裁判
    離婚之事由較富彈性，其判斷之標準為婚姻是否已生破綻而
    無回復之希望。而婚姻是否已生破綻無回復之希望，不可依
    主觀的標準，即從被上訴人已喪失維持婚姻意欲之主觀面加
    以認定，而應依客觀之標準，即難以維持婚姻之事實，是否
    已達倘處於同一境況，任何人均將喪失維持婚姻意欲之程度
    而定（最高法院94年度台上字第115號判決參照）。又婚姻
    係以夫妻之共同生活為目的，配偶應互信互賴、相互協力，
    以保持共同生活之圓滿、安全及幸福，因而夫妻應相互尊重
    以增進情感和諧及誠摯之相處，此為維持婚姻之基礎，若此
    基礎不復存在，致夫妻無法共同生活，無復合之可能者，即
    應認有難以維持婚姻之重大事由存在。而婚姻如有難以維持
    之重大事由，於夫妻雙方就該事由均須負責時，應比較衡量
    雙方之有責程度，僅責任較輕之一方得向責任較重之他方請
    求離婚，如雙方之有責程度相同，則雙方均得請求離婚（最
    高法院95年度第5次民事庭會議決議參照）。
　㈡被上訴人主張上訴人曾對其傷害之事實，業據其提出受理家
    庭暴力事件驗傷診斷書（附在原審調字卷第29頁）為證，並
    有臺灣臺南地方法院110年度家護字第509號、111年度家護
    字第283號、111年度家護抗字第30號民事通常保護令各一份
    在卷可稽（附在本院卷第117至125頁），堪認為真實。
　㈢被上訴人主張上訴人經常酗酒及常懷疑被上訴人有外遇等事
    實，業經證人即兩造之女在原審證述明確（參原審卷第39、
    40頁），並有上訴人對被上訴人及訴外人請求侵權行為損害
    賠償之民事判決（臺灣臺南地方法院111年度訴字第544號，
    該事件判決駁回上訴人之起訴，見本院卷第177至181頁）、
    臺南市政府警察局佳里分局中鹽派出所受理各類案件紀錄表
    （見本院卷第99頁）附卷可佐，應認被上訴人上開主張為真
    實。
  ㈣綜上所述，上訴人並無實據即懷疑被上訴人有外遇，實已喪
    失夫妻間之信任基礎；又發生家庭暴力行為，被上訴人所受
    傷害雖非嚴重，然亦已破壞夫妻間相互尊重及情感和諧；在
    本件審理期間，猶對被上訴人提起另案侵權行為損害賠償事
    件訴訟，是依社會一般觀念為體察，任何人處於同一情況下
    ，均不願繼續維持婚姻生活，堪認兩造間之婚姻已生破綻而
    無回復之希望，有不能維持婚姻之重大事由。而此項重大事
    由，綜觀上開各情，不能認被上訴人係可歸責性較大之一方
    。從而，被上訴人依民法第1052條第2項之規定，訴請離婚
    ，為有理由，應予准許。至於被上訴人另依民法1052條第1
    項第3款「夫妻之一方對他方為不堪同居之虐待」之規定請
    求離婚之部分，本件既准兩造離婚，此部分即不另贅述。
　㈤關於兩造未成年子女權利義務之行使或負擔部分：
　　⒈兩造在本院審理中合意兩名未成年子女權利義務之行使或
      負擔由上訴人單獨任之。
　　⒉未成年子乙○○在原審表示希望由上訴人照顧自己，未成年
      女甲○○表示希望由被上訴人照顧自己等語。查兩名未成年
      子女除甲○○曾短暫搬出與被上訴人同住外，自小及現今均
      居住在上訴人現居地；上訴人亦無不適任親權行使之情形
      ；兩名未成年子女為兄妹，乙○○現已滿17歲、甲○○亦將屆
      滿16歲，目前均在學就讀。被上訴人自陳目前租屋在外，
      從事麵攤生意，收入較不穩定等情。本院斟酌上情及臺南
      市童心園社會福利關懷協會在原審訪視報告（附在原審調
      字卷第85至94頁），認兩造未成年子女既尚在就學，其生
      活環境即不適大幅變動，且兩名未成年子女年齡非小，已
      有基本的生活自主能力，對於主照顧者之依賴較輕，且被
      上訴人每週亦會回去照顧兩造未成年子女，與兩造未成年
      子女之會面交往亦無問題，基於最小變動原則、手足同親
      原則，認兩造上開合意無損及未成年子女之最佳利益，尚
      無不妥。
　　⒊綜上，兩造未成年子女乙○○、甲○○權利義務之行使或負擔
      應由上訴人單獨任之。　
  ㈥綜上所述，被上訴人依民法第1052條第2項規定請求准兩造離
    婚，及依民法第1055條第1項規定請求定未成年子女權利義
    務之行使負擔，為有理由，應予准許。原審判准兩造離婚，
    並依職權定未成年子乙○○權利義務之行使或負擔由上訴人單
    獨任之，並無不合，上訴人就此部分提起上訴，指摘原判決
    失當，求予廢棄改判，非有理由，應予駁回。惟原審關於兩
    造未成年子女甲○○權利義務之行使或負擔，酌定由被上訴人
    任之部分（原判決主文第三項），兩造在本院既已合意由上
    訴人任之，且無明顯不利未成年子女之利益，上訴人就此部
    分提起上訴，請求改為酌定由上訴人任之，為有理由，爰由
    本院廢棄改判如主文第二項所示。
六、本件事證已臻明確，兩造其餘攻擊防禦方法及所用之證據，
    經本院斟酌後，認為均不足以影響本判決之結果，爰不逐一
    論列，附此敘明。
七、據上論結，本件上訴人之上訴為一部有理由，一部無理由，
    依民事訴訟法第450條、第449條第1項、第79條，判決如主
    文。
中　　華　　民　　國　　111 　年　　10　　月　　20　　日
                     家事法庭   審判長法  官  郭貞秀

                                      法  官  蔡孟珊

                                      法  官  洪挺梧
上為正本係照原本作成。
如不服本判決，應於收受送達後20日內向本院提出上訴書狀，其
未表明上訴理由者，應於提出上訴後20日內向本院補提出理由書
狀（均須按他造當事人之人數附繕本），上訴時應提出委任律師
或具有律師資格之人之委任狀；委任有律師資格者，另應附具律
師資格證書及釋明委任人與受任人有民事訴訟法第466條之1第1
項但書或第2項（詳附註）所定關係之釋明文書影本。如委任律
師提起上訴者，應一併繳納上訴審裁判費。
中　　華　　民　　國　　111 　年　　10　　月　　20　　日

                                      書記官  蔡曉卿
【附註】
民事訴訟法第466條之1：
⑴對於第二審判決上訴，上訴人應委任律師為訴訟代理人。但上
  訴人或其法定代理人具有律師資格者，不在此限。
⑵上訴人之配偶、三親等內之血親、二親等內之姻親，或上訴人
  為法人、中央或地方機關時，其所屬專任人員具有律師資格並
  經法院認為適當者，亦得為第三審訴訟代理人。
民事訴訟法第466條之2第1項：
上訴人無資力委任訴訟代理人者，得依訴訟救助之規定，聲請第三審法院為之選任律師為其訴訟代理人。